【裁判字號】    98,上訴,355
【裁判日期】    980326
【裁判案由】    違反毒品危害防制條例
【裁判全文】
臺灣高等法院臺中分院刑事判決         98年度上訴字第355號
上  訴  人  臺灣彰化地方法院檢察署檢察官
被      告  甲○○
                    現於臺灣嘉義監獄
上列上訴人因違反毒品危害防制條例案件，不服臺灣彰化地方法
院97年度訴字第3395號中華民國97年3月26日第一審判決（起訴
案號：臺灣彰化地方法院檢察署97年度毒偵字第4335號），提起
上訴，本院判決如下：
    主  文
原判決關於甲○○所犯如如附表編２之罪及定執行部份均撤銷。
甲○○所犯如附表編號２所示之罪，累犯，處有期徒刑捌月。
其他上訴駁回。
甲○○所犯本判決第二項之罪所處之刑與上訴駁回部份所處之刑
，應執行有期徒刑壹年。
    事  實
一、甲○○前曾於民國95年間，因妨害兵役案件，經台灣彰化地
    方法院以95年度斗簡字第381號，判處有期徒刑4月確定（第
    1案）；復於同年間，因施用毒品案件，經同院以95年度訴
    字第1301號，判處有期徒刑7月確定（第2案）；又於同年間
    ，因施用毒品案件，經同院以96年度訴字第47號，判處有期
    徒刑8月確定（第3案）；上開第1、2案並經定應執行刑有期
    徒刑10月確定，且與第3案接續執行，嗣後復經減刑，甫於
    96年11月7日縮短刑期執行完畢。其另曾於91年間，因施用
    毒品案件，經同院以91年度毒聲字第1679號裁定令入戒治處
    所強制戒治1年，於92年8月18日執行完畢釋放。詎仍不知悔
    改，於前揭強治戒治期滿釋放後5年內之95年間，即再因施
    用毒品案件，經同院分別以95年度訴字第1301號、96年度訴
    字第47號判刑確定後，復基於2次施用第一級海洛因之各別
    犯意，於附表所示之時間、地點，分別以附表所示之施用方
    式，施用第一級毒品海洛因2次。嗣因附表所示之查獲經過
    始查知上情。
二、案經彰化縣警察局北斗分局報告臺灣彰化地方法院檢察署檢
    察官偵查起訴。
    理  由
一、按毒品危害防制條例於92年7 月9 日修正公布，自93年1 月
    9 日施行，其中第20條、第23條將施用毒品之刑事處遇程序
    ，區分為「初犯」及「5 年內再犯」、「5 年後再犯」。依
    其立法理由之說明：「初犯」，經觀察勒戒或強制戒治後，
    應為不起訴處分或不付審理之裁定；經觀察勒戒或強制戒治
    執行完畢釋放後，「5 年內再犯」者，因其再犯率甚高，原
    實施之觀察勒戒及強制戒治既已無法收其實效，爰依法追訴
    或裁定交付審理。至於經觀察勒戒或強制戒治執行完畢釋放
    後，「5 年後再犯」者，前所實施之觀察勒戒或強制戒治已
    足以遮斷其施用毒品之毒癮，為期自新及協助其斷除毒癮，
    仍適用「初犯」規定，先經觀察勒戒或強制戒治之程序。從
    而依修正後之規定，僅限於「初犯」及「5 年後再犯」二種
    情形，始應先經觀察勒戒或強制戒治程序。倘被告於5 年內
    已再犯，經依法追訴處罰，縱其第3 次（或第3 次以上）再
    度施用毒品之時間，在初犯經觀察勒戒或強制戒治執行完畢
    釋放5 年以後，已不合於「5 年後再犯」之規定，且因已於
    「5 年內再犯」，顯見其再犯率甚高，原實施觀察、勒戒或
    強制戒治，已無法收其實效，即應依該條例第10條處罰（最
    高法院95年度第7 次刑事庭會議決議第2 點參照）。查本件
    被告曾於91年間，因施用毒品案件，經本院以91年度毒聲字
    第1679號裁定令入戒治處所強制戒治1 年，於民國92年8 月
    18日執行完畢釋放等情，有臺灣高等法院被告前案紀錄表在
    卷可憑，而被告本案上開施用第一級毒品海洛因之犯行，雖
    係在前次強制戒治執行完畢5 年後所犯，惟被告於上開強制
    戒治執行完畢5 年內，曾再犯施用毒品之罪經法院宣示判決
    並確定，已詳述如前，顯見其並非於強制戒治執行完畢後 5
    年內均無任何施用毒品之犯行，且其既已於強制戒治執行完
    畢5 年內再犯施用毒品之罪，已符合毒品危害防制條第23條
    第2 項所定之追訴要件，揆諸前開毒品危害防制條例條文及
    說明，被告所為本件施用第一級毒品海洛因之犯行，即無「
    初犯」規定之適用，自毋須再重新施予觀察、勒戒或強制戒
    制之處遇程序，而應直接訴追處罰。
二、上揭犯罪事實，業據被告坦承不諱，且被告於97年9 月19日
    、97年9 月26日為警採集之尿液，經送檢驗結果，均呈嗎啡
    陽性反應，此有彰化縣警察局北斗分局97年9 月19日委託檢
    驗尿液代號與真實姓名對照認證單、詮昕科技股份有限公司
    97年10月6 日報告編號：00000000號濫用藥物尿液檢驗報告
    、彰化縣警察局北斗分局97年9 月26日委託檢驗尿液代號與
    真實姓名對照認證單、詮昕科技股份有限公司97年10月8 日
    報告編號：7A020211號濫用藥物尿液檢驗報告各1 紙在卷可
    稽（分見北警分偵字第0970018398號警卷），足認被告之自
    白應與事實相符。本件事證明確，被告上揭犯行均堪認定，
    應依法論科。
三、按海洛因為毒品危害防制條例第2 條第2 項第1 款、第2 款
    所規定之第一級毒品，被告2 次施用海洛因之行為，核均係
    犯毒品危害防制條例第10條第1 項施用第一級毒品罪。被告
    為供施用而持有各該級毒品之低度行為，應各為施用之高度
    行為所吸收，均不另論罪。被告所犯上開2 罪，犯意有別，
    行為互殊，應予分論併罰。又被告前曾於95年間，因妨害兵
    役案件，經台灣彰化地方法院以95年度斗簡字第381號，判
    處有期徒刑4月確定（第1案）；復於同年間，因施用毒品案
    件，經同院以95年度訴字第1301號，判處有期徒刑7月確定
    （第2案）；又於同年間，因施用毒品案件，經同院以96年
    度訴字第47號，判處有期徒刑8月確定（第3案）；上開第1
    、2 案並經定應執行刑有期徒刑10月確定，且與第3案接續
    執行，嗣後復經減刑，甫於96年11月7日縮短刑期執行完畢
    等情，有臺灣高等法院被告前案紀錄表可稽，被告於有期徒
    刑執行完畢後5年內又故意再犯本案之2罪，均為累犯，均應
    依刑法第47條第1項規定，各加重其刑。再按刑法第六十二
    條所謂發覺，固非以有偵查犯罪權之機關或人員確知其人犯
    罪無誤為必要，而於對其發生嫌疑時，即得謂為已發覺；所
    謂對犯人之嫌疑，係指非單純主觀上之懷疑，而係有確切之
    根據得為合理之可疑者而言（最高法院72年台上字第641 判
    例參照）。查本件被告所犯附表編號1、2所示之施用第一級
    毒品罪，其查獲經過為：(一)、附表編號１部份：經證人即查
    獲警員黃重情於本院證稱：「那天被告騎腳踏車在水溝旁邊
    ，地點是溪州鄉成功村附近的排水溝旁邊，因為被告大家都
    認識，他是毒品列管人口，我們就過去盤查，看他有沒有帶
    違禁物品在身上，我們發現沒有，但我們問他最近有沒有吸
    食毒品，他就承認有，他也同意採尿」。「單純因為他是毒
    品列管人口才盤查他。」等語。(二)、附表編號２部份：經證
    人即查獲警員蘇景裕於本院證稱：「那天是97年9月26日下
    午4時20分於彰化縣溪州鄉○○村○○路○段，當時被告騎著
    腳踏車，那個地方比較鄉下，被告邊騎邊看，腳踏車也載了
    東西，看起來很可疑，因為被告在我們那裡常常犯案，被告
    的樣子讓我們覺得可疑像是邊騎找東西的樣子，我們上前盤
    查，被告是毒品列管治安人口，在盤查的時候，我們看他的
    手有注射針筒的痕跡，我們就詢問嫌疑人，被告就坦承他有
    施用毒品。」「被告注射針筒痕跡看起來是新的，就是我們
    一般剛注射完的樣子，如果是舊的，會有黑黑的結痂。」等
    語。則編號１部份，警員僅係單純依據被告為毒品列管人口
    盤查被告，然毒品列管人口非必然即會再吸毒，應係單純主
    觀上之懷疑，並無客觀上確切之根據得為合理之可疑，編號
    ２部份，警員已非單純主觀上之懷疑，而係有確切之根據（
    手上有注射針孔，且為新痕）得為合理之可疑。是以編號１
    部份，被告於警員並未發覺被告犯罪前，被告即主動向警員
    坦承施用海洛因犯行，符合自首之要件。應依刑法第62條前
    段規定，減輕其刑，並依法先加後減之。至於編號２部份，
    則不合於自首之要件，不得依自首之規定減刑。
四、原審就被告所犯附表編號１部份，適用自首之規定，經核並
    無不合，檢察官上訴意旨指摘原判決適用自首為不當云云，
    經核並無理由，應駁回其上訴，惟原判決就被告所犯如附表
    編２部份適用自首之規定，予以減刑，核有未洽，檢察官上
    訴指摘原判決此部份有適用法則不當，為有理由，應由本院
    將原判決此部份及其定應執行刑部份撤銷改判，爰審酌被告
    曾因施用毒品經送觀察、勒戒及強制戒治，仍未知警惕，再
    犯本案附表編號２之罪，足見其雖經觀察、勒戒及強制戒治
    等治療程序，仍未徹底戒除惡習遠離毒害，顯未能善體國家
    設置觀察、勒戒及戒治機構，協助毒品施用者戒除毒害之良
    法美意，惟念及施用毒品本質上係戕害自身健康之行為，尚
    未嚴重破壞社會秩序或侵害他人權益，暨其犯罪之動機、目
    的、所生危害及犯罪後坦承犯行態度良好等一切情狀，量處
    如主文第二項所示之刑，並與上訴駁回部份所處之刑，定其
    應執行刑，以示懲儆。至被告持以於附表編號2所示時、地
    施用海洛因所用之注射針筒1支，據被告陳稱業已丟棄，且
    前開注射針筒均未經扣案，亦乏證據足資證明前開物品尚未
    滅失，復非屬違禁物，為免執行困難，本院自不為沒收之諭
    知，併此敘明。
據上論斷，應依刑事訴訟法第368條、第369條第1項前段、第299
條第1項前段，毒品危害防制條例第10條第1項，刑法第11條前段
、第47條第1項、第51條第5款，判決如主文。
本案經檢察官乙○○到庭執行職務。
中    華    民    國    98    年    3    月    26    日
            刑事第四庭    審判長法  官  洪  耀  宗
                                法  官  許  文  碩
                                法  官  蔡 王 金 全
上列正本證明與原本無異。
如不服本判決應於收受送達後十日內向本院提出上訴書狀，其未
敘述上訴理由者，並得於提起上訴後十日內向本院補提理由書 (
均須按他造當事人之人數附繕本)「切勿逕送上級法院」。
                                書記官  金  珍  華
中    華    民    國    98    年    3    月    27    日
┌─┬───┬──────┬─────┬───────────────┬──────┐
│編│時  間│  地    點  │ 施用方式 │     查    獲    經    過     │ 應處之罪刑 │
│號│      │            │          │                              │            │
├─┼───┼──────┼─────┼───────────────┼──────┤
│1 │97年 9│彰化縣溪州鄉│以將海洛因│嗣於97年9 月19日，在彰化縣溪州│甲○○施用第│
│  │月19日│登山路某處水│摻入香煙內│鄉○○路旁，因警知其係屬毒品列│一級毒品，累│
│  │上午10│溝旁        │燒烤吸煙方│管人口，主觀上懷疑甲○○可能再│犯，處有期徒│
│  │時許  │            │式        │吸毒，被告於警訊問時，主動向員│刑陸月。    │
│  │      │            │          │警自首左開犯行，而接受裁判，且│            │
│  │      │            │          │經警採尿送驗後，呈嗎啡陽性反應│            │
│  │      │            │          │                              │            │
│  │      │            │          │                              │            │
├─┼───┼──────┼─────┼───────────────┼──────┤
│2 │97年 9│彰化縣北斗鎮│以將海洛因│嗣於97年9 月26日下午3 時20分許│甲○○施用第│
│  │月25日│河濱公園公廁│摻水置入其│，在彰化縣溪州鄉○○路○ 段旁，│一級毒品，累│
│  │晚上 8│內          │所有針筒內│因行跡可疑，經警知其係屬毒品列│犯，處有期徒│
│  │時30分│            │注射方式（│管人口而盤查，發現甲○○手臂上│刑捌月。    │
│  │      │            │該針筒業已│有注射孔新痕，有客觀上情況合理│            │
│  │      │            │丟棄）    │懷疑被告施用毒品，而訊問，被告│            │
│  │      │            │          │向員警供出左開犯行，而接受裁判│            │
│  │      │            │          │，且經警採尿送驗後，呈嗎啡陽性│            │
│  │      │            │          │反應                          │            │
└─┴───┴──────┴─────┴───────────────┴──────┘


司法院資訊處製作；財團法人民間司法改革基金會備份。
